【裁判字號】    92,台上,2257
【裁判日期】    921017
【裁判案由】    拆屋還地等
【裁判全文】
最高法院民事判決                              九十二年度台上字第二二五七號
    上  訴  人  甲○○
    訴訟代理人  張政衡律師
    被 上訴 人  行政院農業委員會林務局台東林區管理處
    法定代理人  洪明川
    訴訟代理人  邱聰安律師
右當事人間請求拆屋還地等事件，上訴人對於中華民國九十一年三月十一日台灣高等
法院花蓮分院第二審更審判決 (九十年度上更(一)字第二一號 )，提起上訴，本院判決
如左：
    主  文
上訴駁回。
第三審訴訟費用由上訴人負擔。
    理  由
本件被上訴人主張：上訴人向伊承租台東縣卑南鄉東興村台東事業區第八林班，面積
一點四九０三公頃土地 (下稱系爭土地）造林，租期自民國八十一年十月二十一日起
至九十年十月二十日止，詎上訴人違反規定興建房屋經營土雞城餐廳生意，並設置荖
花園等工作物，經伊所屬員工勸阻，及所屬知本工作站三度發函限期一個月內拆除土
雞城，仍不停止營業，伊乃於八十六年四月十二日終止系爭租賃契約等情，爰依民法
第四百五十五條、第七百六十七條之規定，求為命上訴人將系爭土地上如第一審判決
附圖所示工作物拆除，返還系爭土地及土地上橄欖八株、馬拉巴栗一千一百八十一株
、檳榔一千三百二十四株等林木之判決。
上訴人則以：兩造所訂之租賃契約業於九十年十月二十日屆滿，被上訴人起訴終止期
滿之租賃契約，欠缺權利保護要件；經營土雞城應非得為終止租約之原因，伊於被上
訴人通知禁止經營土雞城時，即立即停止營業，僅招牌、路標係在被上訴人最後函文
送達時，於八十六年三月六日拆除；被上訴人對林地中長有荖花，未曾先行阻止，該
荖花亦非伊所種，僅係之前經割除未盡之荖花復生長之結果，被上訴人片面終止租約
即非適法等語，資為抗辯。
原審斟酌全辯論意旨及調查證據之結果，以：兩造所訂台灣省國有森林用出租造林契
約 (下稱系爭租約）之原訂起訖點固係自八十一年十月二十一日起至九十年十月二十
日止，被上訴人於八十六年四月十二日以函文為終止契約之意思表示，究竟能否發生
終止兩造租約之效力，依系爭租約第十條約定及台灣省國有林事業區出租造林地管理
辦法第九條之規定，將影響上訴人能否與被上訴人續約之判斷，為被上訴人所主張租
賃物返還請求權法律關係之基礎，故兩造間系爭租約究竟是否業經合法終止，既有法
律上判斷利益之存在，自符合訴訟要件之權利保護要件，合先敘明。被上訴人主張上
訴人向其承租系爭土地造林，租期自八十一年十月二十一日起至九十年十月二十日止
，現於該土地上植有造林木橄欖八株、馬拉巴栗一千一百八十一株，並代管檳榔樹一
千三百二十四株，上訴人違法經營土雞城，經被上訴人所屬知本工作站數次發函限期
一個月內拆除，被上訴人並於八十六年四月十二日致函上訴人聲明終止系爭租約之意
思表示；上訴人之父前曾種植荖花經被上訴人阻止，系爭土地於上訴人承租時復長有
荖花等情，為上訴人所不爭執，並有台灣省國有森林用出租造林契書、台東事業區第
八林班租地詳圖、台灣省政府農林廳林務局台東林區管理處知本工作站函文四紙及照
片十二幀附卷可稽，堪信為真實。第按本契約書未定事項承租人完全同意依照台灣省
國有林事業區出租造林地管理辦法及台灣省國有林事業區濫墾地清理計劃暨林務局有
關法令辦理……；編為林業用地之土地，不得供其他用途之使用，系爭租約第十二條
及森林法施行細則第五條第一項分別定有明文。查兩造訂定系爭租賃契約之目的，在
於兼顧國家造林計劃與承租人分收木材得利，依租賃物即系爭租地之性質，自不宜開
設土雞城或種植荖花，兩造既約定對於未於契約中訂明之事項完全同意依照林務局有
關法令辦理，揆諸森林法施行細則第五條第一項之規定，承租人若在林地中經營土雞
城、種植荖花等，自構成違約事由。被上訴人曾分別於八十五年七月十五日、同年十
月八日、同年十二月三十一日、八十六年一月八日、八十六年三月四日發函通知上訴
人改善經營土雞城之違約事由，八十六年三月四日之函文並定最後限期上訴人須於八
十六年三月二十日改善完畢，有各該函文可稽，證人吳文雄證稱：我記得曾陪同測量
人員到現場履勘，當時雖然沒有發現上訴人有營業之事實，但器具都在；證人林建志
證稱：我們有在八十六年三月二十日後到現場查看，該日上訴人在租地入口處仍有立
廣告招牌，器具也都還在，廚房有燒酒雞，份量夠三至五人吃，現場有上訴人等三、
五人在，牆壁上尚有菜價之價格牌；證人鄭登旺證稱：我係事後接辦本案到現場，我
係在一審判決後才去的，當時上訴人尚有違規情形，現場種有荖花、鐵皮屋還在，裡
面有桌椅還有招牌，有無營業我無法判定等語，就現場器具皆還在、菜價之價格牌未
拆等情觀之，上訴人應確有於期限後仍經營土雞城之實際行為。上訴人辯稱：於八十
六年三月六日即將所有招牌、指標拆除云云，實不足採。上訴人迄於八十八年間所養
雞隻高達百餘隻，完全未批售供人買賣，僅供自己食用，不合情理。上訴人既未安排
外銷雞隻之管道，又需固定消化大量雞隻，益證上訴人確有經營土雞城之事實。至證
人曾國雄雖證稱：我於上訴人經營之土雞城剛開幕時 (八十五年八月）有去消費過，
同年光復節時我帶從台北來的朋友去吃土雞，上訴人就告知我他們沒有做了，那時招
牌即已拿下來了云云，惟經核與上訴人所稱：於被上訴人以函文通知時，即立即停止
土雞城之經營，至於招牌、路標等係於八十六年三月六日方拆下來云云，不相吻合。
顯見曾國雄之證詞有迴護上訴人之情，而不實在。上訴人所辯於被上訴人函告之最後
改善期限前，停止為經營土雞城之違約行為，委無足採。次查上訴人早於八十一年間
，因上訴人之父遭台灣省政府農林廳林務局告知不得種植荖花，已知悉種植荖花為違
約事由，為上訴人所自承，並有函文乙紙附卷可稽，自不得見林地中長滿荖花時，仍
未加處理。兩造租約既經被上訴人合法終止，被上訴人自得依民法第四百五十五條之
規定請求返還系爭林地；又兩造訂定系爭契約之目的，在於上訴人需造林橄欖及馬拉
巴栗之樹種，有兩造契約書可稽，則揆諸前揭契約及台灣省國有林事業區出租造林地
管理辦法之規定，上訴人除需返還系爭土地及代管之檳榔樹外，並應返還造林木橄欖
八株及馬拉巴栗一千一百八十一株。再按國家機關代表國庫接收敵偽不動產，係基於
國家之權力關係而接收，並非依法律行為而取得之不動產，依民法第七百五十八條之
反面解釋，即無須登記已能發生取得所有權之效力，自得本於所有權對抗一般人，台
東事業區第八林班地原係日產，台灣光復後由政府接收，係國家基於公權力而取得之
財產，屬國有財產，無須登記即能發生取得所有權之效力。又國有財產撥給各地國家
機關使用者，名義上雖仍屬國有，實際上即為使用機關行使所有人之權利，故法院對
於是類財產，向准許由管領機關起訴，代國家主張所有人之權利，行政院於四十五年
八月二十八日以台四十五經四七三八號令，依憲法第一百零八條及森林法第五條 (嗣
於七十四年修正為第十二條）國有林得交由省縣執行及委託省市經營管理之規定，特
將台灣省國有林委託台灣省政府經營，有該院令影本可稽。系爭土地係國有林地，現
由被上訴人管理經營，準此，被上訴人雖未於土地登記簿謄本上登記為所有權人，仍
得本於所有權人地位行使民法第七百六十七條之權利。系爭土地上有雞舍一間 (面積
五一四平方公尺）、鐵皮屋一間（面積二二八平方公尺）、水塔一個及荖花園 (面積
零點五七六八公頃），現由上訴人占有使用中，為上訴人所不爭執，並有台東事業區
第八林班租地詳圖足憑。上開荖花園為上訴人承租時所生長；鐵皮屋、雞舍、水塔則
為上訴人所有，為上訴人所自承。上訴人承租系爭土地係為造林用，上開建物及農作
物均超出此目的，即構成無正當權源占有系爭土地。從而被上訴人本於所有權人之地
位訴請上訴人拆除上開雞舍、鐵皮屋、水塔、荖花園，應予准許等詞，為其心證之所
由得，並說明對兩造其餘攻擊防禦方法之取捨意見，因而維持第一審所為上訴人敗訴
之判決，駁回其上訴，經核於法洵無違誤。
本件被上訴人係以上訴人違約在所承租之系爭林地經營土雞城，依系爭租約第十二條
之約定及森林法施行細則第五條第一項及台灣省國有林事業區出租造林地管理法第三
條第一項第六、八條之規定終止租約，並進而請求上訴人拆除工作物，返還系爭土地
，自不受民法第四百五十八條之限制，亦不生應否變更依民法第四百五十條為請求之
問題。上訴論旨，復就原審取捨證據及認定事實之職權行使，指摘原判決不當，聲明
廢棄，不能認為有理由。
據上論結，本件上訴為無理由。依民事訴訟法第四百八十一條、第四百四十九條第一
項、第七十八條，判決如主文。
中      華      民      國    九十二    年      十      月     十七     日
                              最高法院民事第六庭
                                  審判長法官  吳  正  一
                                        法官  劉  福  來
                                        法官  鄭  玉  山
                                        法官  蘇  達  志
                                        法官  沈  方  維
      右正本證明與原本無異
                                              書  記  官
中      華      民      國    九十二    年     十一     月      六      日


司法院資訊處製作；財團法人民間司法改革基金會備份。
